【裁判字號】    98,財管,53
【裁判日期】    981118
【裁判案由】    指定遺產管理人
【裁判全文】
臺灣板橋地方法院民事裁定            98年度財管字第53號
聲  請  人  國泰世華商業銀行股份有限公司
法定代理人  甲○○
代  理  人  丙○○
上列聲請人聲請對被繼承人乙○○選任遺產管理人事件，本院裁
定如下：
    主  文
選任財政部國有財產局台灣北區辦事處為被繼承人乙○○（男、
民國○○○年○月○○○日生、身分證統一編號：Ｚ00000
0000號、生前最後設籍台北縣板橋市○○路四二七之三號、
民國九十八年一月二十七日死亡）之遺產管理人。
程序費用由被繼承人乙○○之遺產負擔。
    理  由
一、按繼承開始時，繼承人之有無不明，而無親屬會議或親屬會
    議未於一個月內選定遺產管理人者，利害關係人或檢察官得
    聲請法院選任遺產管理人，並由法院依公示催告程序，定六
    個月以上之期限，公告繼承人，命其於期限內承認繼承；又
    被繼承人之所有繼承人均拋棄其繼承權者，亦準用關於無人
    承認繼承之規定，民法第1177條、第1178條第2 項、第1176
    條第6 項分別定有明文。
二、本件聲請意旨略以：聲請人之債務人即被繼承人乙○○，於
    民國98年1 月27日死亡，其生前積欠聲請人信用卡款新台幣
    78 ,574 元，惟被繼承人乙○○之繼承人均已向法院聲明拋
    棄繼承，為期合法順利處分被繼承人名下之財產以清償債務
    ，聲請選定本件遺產管理人。又無繼承人承認繼承時，其遺
    產於清償債權，並交付遺贈物後，如有剩餘，歸屬國庫，民
    法第1185條訂有明文，財政部國有財產局為國有財產管理機
    關，具利害關係，為期保護被繼承人乙○○無人繼承之財產
    ，故由政府機關擔任遺產管理人為妥，為此請求選定國有財
    產局為本件遺產管理人等語。
三、查，聲請人主張被繼承人乙○○於98年1 月27日死亡，其繼
    承人均已拋棄繼承，已無其他繼承人，而聲請人為被繼承人
    之債權人之事實，業據其提出被繼承人戶籍謄本、板院輔家
    科春殷字第036070號函影本、提存書影本、假扣押執行聲請
    狀及信用卡聲請書影本等件為證，復經本院依職權調取本院
    98年度繼字第852 號、第879 號、第883 號、第886 號拋棄
    繼承事件案卷核屬無訛，是認聲請人主張被繼承人已無繼承
    人之事，堪信為真實。
四、按國有財產局係依國有財產法第9 條設立之機關，依法綜理
    國有財產事務，而所謂國有財產，係指國家依據法律規定或
    基於權利行使，或由於預算支出，或由於接受捐贈所取得之
    財產，又該法所指之權利，則係指地上權、地役權、典權、
    抵押權、礦業權、專利權、著作權、商標權及其他財產上之
    權利而言，此觀國有財產法第2 條第1 項、第3 條第1 項第
    4 款規定自明，是國家「依據法律規定．．．所取得之財產
    」、「財產上之權利」，均屬國有財產之範圍，而為國有財
    產局職掌之業務範圍。而民法第1185條無人承認繼承之賸餘
    財產，歸屬國庫之規定，賦予國庫對於將來遺產之歸屬有期
    待權（參見院字第2213號解釋意旨），解釋上應屬上開國有
    財產法所定依據法律規定取得之財產權之一種，故法院通知
    國有財產局有此種國家依法應得之期待權時，國有財產局依
    國有財產法之職掌，即應積極辦理。
五、經查，本件被繼承人乙○○死亡後，其繼承人均拋棄繼承，
    無人得以繼承被繼承人之遺產等情，既如前述，且繼承開始
    後一個月內亦無選任遺產管理人等情，亦據聲請人陳明在卷
    。本院審酌被繼承人乙○○尚有遺產亟待管理等情，依前開
    司法院之解釋及國有財產法之規定，斟酌遺產管理人之職務
    ，依民法第1179條規定，其程序相當複雜，任務頗為繁重，
    為期程序之公正、公信起見，認聲請人聲請選任財政部國有
    財產局台灣北區辦事處為被繼承人乙○○之遺產管理人，核
    無不合，應予准許。
六、至被繼承人之繼承人既均拋棄繼承，其遺產依民法第1176條
    第6 項準用關於無人承認繼承之規定，依同法第1185條規定
    ，於清償債權並交付遺贈物後，如有賸餘，應歸屬國庫。
七、依非訟事件法第21條第2 項，民事訴訟法第78條、第95條，
    裁定如主文。
中    華    民    國    98    年    11    月    18    日
                  家事法庭  法  官  黃惠瑛
以上正本證明與原本無異。
如不服本裁定應於送達後10日內向本院提出抗告狀。
中    華    民    國    98    年    11    月    18    日
                            書記官  王苑琦

司法院資訊處製作；財團法人民間司法改革基金會備份。
